臺灣彰化地方法院民事判決
107年度家繼訴字第32號
                                  108年度重家繼訴字第6號
原  告  即
反請求被告  郭雅各(即反請求訴訟被告郭陳惠之承受訴訟人)  



訴訟代理人  廖健智律師                      
被  告  即
反請求原告  郭素里(即本訴被告郭陳惠之承受訴訟人) 


訴訟代理人  林恩瑋律師
被  告  即
反請求原告  郭素芬(即本訴被告郭陳惠之承受訴訟人)   


訴訟代理人  張瑋妤律師(107年度家繼訴字第32號事件)
            許富雄律師(108年度重家繼訴字第6號事件)
被  告  即
反請求被告  郭孟卿(即本訴被告兼反請求訴訟被告郭陳惠之承 
            受訴訟人)  
                      住彰化縣○○市○○路000號          身分證統一編號：Z000000000號   
            周郭素珍(即本訴被告兼反請求訴訟被告郭陳惠之
            承受訴訟人)
                      住彰化縣○○市○○街000號
                      身分證統一編號：Z000000000號
上二人共同
訴訟代理人  胡峰賓律師
複  代理人  劉書帆                
上列當事人間原告即反請求被告郭雅各訴請分割遺產事件（即本
訴部分：本院107年度家繼訴字第32號）；被告即反請求原告郭
素里、郭素芬反請求分割遺產事件（即反請求訴訟部分：本院10
8年度重家繼訴字第6號），前經本院合併審理，並於民國110年1
1月26日言詞辯論終結，合併判決如下：
    主  文
原告之訴及假執行之聲請均駁回。 
反請求原告之訴駁回。
本訴訴訟費用由原告負擔。
反請求訴訟費用由反請求原告負擔。
    理  由
壹、程序方面：
一、按數家事訴訟事件，或家事訴訟事件及家事非訟事件請求之
    基礎事實相牽連者，得向就其中一家事事件有管轄權之少年
    及家事法院合併請求，不受民事訴訟法第53條及第248條規
    定之限制；前項情形得於第一審或第二審言詞辯論終結前為
    請求之變更、追加或為反請求；法院就前條第1項至第3項所
    定得合併請求、變更、追加或反請求之數宗事件，應合併審
    理、合併裁判；法院就前項合併審理之家事訴訟事件與家事
    非訟事件合併裁判者，除別有規定外，應以判決為之，家事
    事件法第41條第1項、第2項、第42條第1項、第2項分別定有
    明文。本件原告庚○○對被告丁○○、戊○○、丙○○、甲○○○、己○○具狀提起分割遺產訴訟（本院107年度家繼訴字第32號）；
    被告丁○○、戊○○則於該事件審理中，亦具狀對原告庚○○、被
    告丙○○、甲○○○、己○○提起分割遺產訴訟（本院108年度重家
    繼訴字第6號），經核屬反請求訴訟，本訴請求及反請求之
    數家事訴訟事件，均係因兩造分割遺產所生之家事紛爭，請
    求之基礎事實均相牽連，揆諸首揭規定，自應由本院合併審
    理、判決。
二、次按當事人死亡者，訴訟程序在有繼承人、遺產管理人或其
    他依法令應續行訴訟之人承受其訴訟以前當然停止。承受訴
    訟人，於得為承受時，應即為承受之聲明。聲明承受訴訟，
    應提出書狀於受訴法院，由法院送達於他造，民事訴訟法第
    168條、第175條第1項、第176條分別定有明文。以上規定並
    為家事事件法第51條所準用。次按被繼承人如為其同原告或
    共同被告之一，而其餘原告或被告與他造均為其繼承人者，
    被繼承人死亡後，僅須由同造之原告或被告承受訴訟，雖在
    實體法上之權利義務有所變動，訴訟程序並不因而當然停止
    （最高法院民國63年8月27日民庭總會決議㈢）。查本件被告
    己○○於本訴起訴及反請求訴訟提起後，本院言詞辯論終結前
    之109年8月8日死亡，其繼承人為其長女周OOO、次女丁○○、
    長男庚○○、次男丙○○、三女戊○○，且均未拋棄繼承等情，為
    兩造所不爭執，並有戶籍資料在卷可稽。又原告已於110年1
    1月26日具狀聲明由己○○之全體繼承人承受訴訟，揆諸前揭
    規定及最高法院決議，本件本訴部分自應由與被繼承人己○○
    同造之本訴被告周OOO、丁○○、丙○○、戊○○承受訴訟；反請
    求訴訟部分則應由與被繼承人己○○同造之反請求被告庚○○、
    丙○○、甲○○○承受訴訟。   
三、又按家事訴訟之訴狀送達後，原告不得將原訴變更或追加他
    訴。但請求之基礎事實同一，不甚妨礙被告之防禦及訴訟之
    終結，均不在此限，家事事件法第51條準用民事訴訟法第25
    5條第1項第2款、第7款亦有明文。查反請求被告丁○○、戊○○
    原反請求聲明為：「㈠被繼承人郭以成所遺如附表所示之遺
    產，應分割如108年7月30日民事起訴狀附表1『分割方法』欄
    所示。㈡訴訟費用由兩造依遺產分割比例負擔。」，嗣於110
    年5月7日具狀追加聲明，增列訴之聲明第一項為：「㈠被告
    庚○○、丙○○應將被繼承人郭以成所遺如附表編號1所示彰化
    縣○○市○○段000地號、權利範圍1/2土地（下稱系爭OOO地號
    土地），經彰化縣彰化地政事務所99年彰資字第174860號收
    件，登記日期99年12月16日、登記原因分割繼承之所有權移
    轉登記予以塗銷，回復登記為郭以成所有。」，原訴之聲明
    第1項、第2項則依序變更為第2項、第3項，分別為「㈡被繼
    承人郭以成所遺如附表所示之遺產，應分割如附表『分割方
    法』欄所示。㈢訴訟費用由兩造依遺產分割比例負擔。」，經
    核丁○○、戊○○前後聲明所根據之基礎事實，均係本於兩造間
    就被繼承人郭以成遺產所生之爭執，其請求之基礎事實同一
    ，且不甚妨礙反請求被告之防禦及訴訟之終結，是依前揭規
    定當屬合法，自應准許。
四、再按民法第1164條規定之遺產分割，係以整個遺產為一體為
    分割，並非以遺產中個別之財產分割為對象，除非依民法第
    828條、第829條規定，經全體公同共有人同意，僅就特定財
    產為分割，否則依法自應以全部遺產為分割對象，亦即遺產
    分割之目的在廢止遺產全部之公同共有關係，而非旨在消滅
    個別財產之公同共有關係，且法院就遺產定分割方法，本有
    自由裁量之權，不受當事人聲明或主張之拘束（最高法院98
    年度台上字第2167號裁判要旨參照）。是兩造主張之分割方
    法雖曾更動，核均僅係對攻擊防禦方法為補充或更正事實上
    或法律上之陳述，非關訴之變更，且本院不受當事人聲明或
    主張之拘束，併予敘明。
貳、實體部分：
一、原告即反請求被告庚○○（下稱庚○○）所提本訴之起訴主張及
    對被告即反請求原告丁○○、戊○○（下稱丁○○、戊○○）所提反
    請求之答辯均略以：
　㈠被繼承人郭OO於98年10月2日死亡，其繼承人為配偶己○○(於1
    09年8月8日歿)、長子庚○○、次子即被告即反請求被告丙○○
    （下爭丙○○）、長女即被告即反請求被告甲○○○（下稱甲○○○
    ）、次女丁○○、三女戊○○等人，庚○○業於99年12月3日完納
    遺產稅，取得財政部中區國稅局遺產稅繳清證明書。又庚○○
    、丙○○、己○○、甲○○○、丁○○、戊○○確有協議後訂立遺產分
    割協議書，丙○○、己○○、甲○○○、丁○○、戊○○並授權庚○○代
    為辦理申報遺產稅及分割繼承登記之相關事宜，庚○○則委由
    乙○○地政士辦理分割繼承登記手續。兩造均不爭執印鑑證明
    書、授權書形式上真正，且均為丙○○、己○○、甲○○○、丁○○
    、戊○○親自申請並提出於庚○○，遺產分割協議書上所蓋用之
    印文亦與印鑑證明書之印文相符。甲○○○所出具之授權書「
    授權事項欄」明確記載「全權委託被授權人就上列被繼承人
    郭OO所有遺產代為訂立遺產分割協議，及其他一切相關事宜
    。」，足徵遺產分割協議書係經兩造合意所簽訂，丙○○、己○○、甲○○○、丁○○、戊○○並授權庚○○代辦遺產分割繼承登記(
    含申報遺產稅作業)乙節屬實。又事後兩造均依遺產分割協
    議書上所載遺產之分配比例取得被繼承人郭OO所遺之遺產，
    甲○○○、丁○○、戊○○自99年12月間繼承取得後迄今均未表示
    異議，足見兩造確實有就被繼承人郭OO之遺產達成遺產分割
    之協議。從而，遺產分割協議書應推定為真。丁○○、戊○○否
    認有授權予庚○○訂立遺產分割協議，依舉證責任分配之法則
    ，應由其等就此爭執事項負舉證責任。
　㈡兩造已就被繼承人郭OO除現金新臺幣(下同)1,837,000元及坐
    落系爭OOO地號土地上之未辦保存登記建物（門牌號碼:彰化
    縣○○市○○里○○路000號，下稱系爭建物)以外之遺產，書立遺
    產分割協議書，並分配於各繼承人完畢。因國稅局查得被繼
    承人郭以成之財產總歸戶資料並不包括系爭建物，且系爭建
    物納稅義務人係登記為丙○○，是以無從列入遺產分割協議書
    内。又系爭建物係由被繼承人郭以成出資興建，於61年6月
    房屋稅籍登記之初即已借用年僅21歲之丙○○名義登記為納稅
    義務人，嗣借名登記法律關係因被繼承人郭OO於98年10月2
    日亡故後即為終止，庚○○自得依民法第550條、第828條第2
    項準用第821條、第767條第1項前段、第179條之規定，訴請
    丙○○先將系爭建物之納稅義務人變更為兩造公同共有。再庚○○否認被繼承人郭OO前即已將系爭建物分配予丙○○所有，果
    如丙○○所述，則何以被繼承人郭OO在系爭214地號土地興建
    系爭建物，於系爭建物辦理稅籍登記時，未將坐落之基地一
    併贈與並辦理移轉登記予丙○○，而使系爭建物與坐落之基地
    各異其所有權，滋生事後之權利歸屬爭議？本件既不能僅以
    房屋稅籍資料納稅義務人為丙○○，即主張其為系爭建物之權
    利人，則丙○○應就系爭建物贈與乙節負舉證責任。再系爭建
    物在丙○○回台灣居住前主要由己○○、庚○○及家人居住使用，
    因此被繼承人郭以成之繼承人甲○○○、丁○○、戊○○及己○○均
    已同意系爭建物僅由庚○○、丙○○共同平均繼承之，此觀被繼
    承人郭OO所遺之系爭OOO地號土地亦僅由庚○○、丙○○平均分
    割繼承，業經地政機關登記完畢，則全體繼承人自無可能僅
    協議系爭OOO地號土地由庚○○、丙○○共同取得，而未及於系
    爭建物即明。是庚○○主張就系爭建物為裁判分割，請求准予
    變價分割，所得價金由庚○○、丙○○各得2分之1。
  ㈢丁○○、戊○○固均否認已就被繼承人郭OO除現金1,837,000元及
    系爭建物以外之遺產，書立遺產協議書並分配於各繼承人完
    畢，惟被繼承人郭OO所遺附表編號3所示之台北市○○區○○段○○段00○00○0地號土地，OO段O小段OOO、OOO地號、OOO地號土
    地，均於100年1月4日，以分割繼承為登記原因，由庚○○、
    丙○○、丁○○、戊○○、甲○○○五人繼承取得；被繼承人郭OO所
    遺系爭OOO地號土地，於99年12月16日以分割繼承為登記原
    因，由庚○○、丙○○二人繼承取得。前開六筆土地辦理繼承登
    記時，其登記原因為分割繼承，依土地登記規則第120條之
    規定，於辦理繼承登記時，必經全體繼承人同意，且登記機
    關於登記完畢後，應將登記結果通知他繼承人。尤其丁○○、
    戊○○取得土地後，每年均需繳納地價稅，渠等不可能不知道
    有繼承取得上開土地。況辦理繼承登記完成後，各繼承人均
    會取得彰化地政事務所核發之所有權狀，故丁○○、郭素分抗
    辯對於遺產分割不知情，顯不合常理。果如丁○○、戊○○等人
    答辯所述，何以前開土地辦理分割繼承登記，且地政機關依
    法亦有通知登記結果，而丁○○、戊○○等人迄今未表示異議或
    提起分割遺產之訴訟，足見其等係因庚○○提起本件分割遺產
    之訴訟，主觀上或認有利可圖，始否認有分割遺產之協議。
    丁○○、戊○○所為辯解已與事實不符，顯係為反駁庚○○主張而
    臨訟之虛偽陳述。又丁○○、戊○○已將因分割繼承登記，而持
    有之上開5筆土地（每人應有部分各1/120）已經出售予第三
    人，並已移轉於第三人，顯然難以恢復原狀，如其等認為遺
    產分割協議書不生效力，則應塗銷原有分割繼承登記，回復
    為被繼承人郭OO所有後再依本院判決辦理登記。
  ㈣兩造簽立之遺產分割協議書合法有效，系爭OOO地號土地由庚○○、丙○○各繼承1/4，嗣己○○將其所有之該土地持分1/2贈與
    丙○○，且該筆土地已經本院105年度重訴字第161號判決分割
    為庚○○、丙○○單獨所有，經臺灣高等法院臺中分院107年度
    重上字第153號判決，最高法院109年度台上字第2150號裁定
    ，業於109年10月8日確定。又系爭建物之稅捐，均係由庚○○
    所繳納，而庚○○係借用丙○○之名義開立帳戶使用，然庚○○中
    風後，丙○○否認上開帳戶借用之事實，其等間之訴訟才開始
    。又富邦銀行存款1,275元、華南商業銀行存款1,465元(遺
    產稅申報書金額1,455元)、三越紡織工業股份有限公司股票
    15,000股價值119,100元(遺產稅申報書金額為119,850元)由
    庚○○繼承，中國鋼鐵股份有限公司股票16,387股價值489,97
    1元由丙○○繼承。至於現金1,837,000元，因庚○○繳納遺產稅
    2,061,243元，支付喪葬費1,110,000元，合計3,171,243元
    。依據民法第1150條規定於遺產管理、分割之費用由遺產中
    支付之，縱使被繼承人郭以成確實遺有現金1,837,000元，
    也應該與庚○○代墊支付之遺產稅、喪葬費用抵充，此部分不
    應列入遺產分配。亦即兩造在辦理遺產分割登記前，均已知
    悉被繼承人郭以成遺產範圍，既已就除現金以外部分協議分
    配，豈有獨漏現金而進行分配，合理推知現金部分業已經兩
    造合意分配完成，兩造有合意授權庚○○支領上開現金用以繳
    納遺產稅，當不列入遺產分割協議書之內再進行分配。
  ㈤本訴訴之聲明：1.被告丙○○應將坐落系爭OOO地號土地上之系
    爭建物之房屋納稅義務人變更為兩造公同共有。2.就系爭建
    物准予變價分割，所得價金由庚○○、丙○○各分得二分之一。
    3.訴訟費用由兩造依遺產分割比例負擔。4.庚○○願供擔保請
    准假執行。反請求答辯聲明：1.反請求原告之訴駁回。2.反
    請求訴訟費用由原告負擔。　
二、丁○○、戊○○答辯及反請求之主張略以：
  ㈠當初被繼承人郭OO過世時，是庚○○以為其他繼承人共同辦理
    繼承登記較為便利之由，假意代為保管辦理本件繼承登記所
    需之印鑑、文件，而向丁○○、戊○○索取二人之印鑑章與印鑑
    證明文件，但並未告知丁○○、戊○○有關被繼承人郭OO真實遺
    產情形。丁○○、戊○○基於手足親情，信賴庚○○會公允處理被
    繼承人郭OO遺產之相關事宜，才會交付印鑑章、印鑑證明文
    件予庚○○，由庚○○辦理本件繼承登記，致從未知悉被繼承人
    郭以成除附表編號3所示臺北市OO林區OO段5筆土地外，尚有
    其他遺產。故丁○○、戊○○僅就附表編號3所示臺北市OO區OO
    段5筆土地，授權庚○○使用印鑑證明、印鑑章辦理遺產登記
    。詎庚○○竟利用丁○○、戊○○對其之信任，私自蓋上丁○○、戊○○之印鑑章，辦理被繼承人郭OO所有附表編號3所示臺北市O
    O區OO段5筆土地以外其他財產之繼承登記，並製作不實之遺
    產分割協議書，未經全體繼承人同意，即擅自將系爭214地
    號土地（被繼承人郭OO應有部分1/2）分配給自己與丙○○（
    每人應有部分各1/4），及將被繼承人郭OO之其他財產均分
    配給自己單獨所有，排除其他繼承人之權利。故庚○○、丙○○
    就系爭OOO號土地之分割遺產登記，顯然已違反土地登記規
    則第120條第1項之規定。再丁○○、戊○○自99年12月間繼承取
    得後，並未積極表示進行遺產分割，直至庚○○、丙○○於近年
    為遺產反目相互爭訟後，始確知二人排除繼承等情，故決意
    堅決捍衛自己繼承權益。另丁○○、戊○○自始未與庚○○及其他
    繼承人就附表所示之被繼承人郭OO全部遺產達成分割協議，
    更無同意僅由庚○○、丙○○二人共同平均繼承系爭建物，故附
    表所示之被繼承人郭OO遺產（含系爭建物）仍應為全體繼承
    人公同共有，庚○○僅就公同共有之遺產其一，即系爭建物請
    求分割，與民法第1164條之規定不甚相符，亦背於最高法院
    88年度台上字第2837號民事裁定之意旨，爰請求駁回庚○○提
    起之分割遺產本訴。
　㈡丁○○、戊○○於被繼承人郭OO過世時，僅知被繼承人郭OO身後
    遺留財產為附表編號3所示之臺北市土地5筆，丁○○、戊○○僅
    同意就前開土地之遺產範圍，與庚○○、丙○○、甲○○○、己○○
    協議分割，並未就全部遺產同意進行分割。是就上開臺北市
    土地5筆部分，應認為至多屬經全體公同共有人同意就特定
    遺產為分割之情形，並僅就此部分範圍内生分割遺產之效力
    。庚○○主張甲○○○、丁○○、戊○○、己○○同意由庚○○、丙○○二
    人共同平均繼承系爭建物之事實，丁○○、戊○○均否認之，依
    民事訴訟法第277條規定，庚○○自應就此部分負舉證責任。
    又本院105年度重訴字第161號民事判決係准予分割庚○○與丙○○分別共有之系爭OOO地號土地，該訴訟程序從未詢問丁○○
    、戊○○是否確有協議系爭OOO地號土地僅由庚○○、丙○○共同
    繼承之事實，亦未就家族間是否確實存在遺產分割協議進行
    調查，自不得以上開判決證明家族確有遺產分割協議存在。
　㈢丁○○、戊○○並不認識彰化縣彰化市地政事務所函覆之土地登
    記申請書所載之代理人乙○○，且丁○○、郭素分自始對上開遺
    產協議書之存在毫不知情，自無從知悉上開土地登記申請書
    上所載之代理人乙○○為何人，更遑論授權乙○○代理土地登記
    事宜。既丁○○、戊○○自始未授權乙○○於99年12月10日向彰化
    市地政事務所申請繼承事項之土地登記，足見庚○○主張就被
    繼承人郭以成之遺產，業經全體繼承人同意協議分割，顯非
    事實。　　
　㈣依證人乙○○於本院審理時證述之內容，可知證人乙○○與丁○○
    、戊○○雙方互不認識，其所謂之「授權」、「繼承人同意遺
    產分割協議」，均係依循施經理或蔡經理之闡述、指示進行
    被繼承人郭以成遺產分割協議書之製作、辦理繼承登記，其
    豈有在不認識丁○○、戊○○之情況下，即可知悉丁○○、戊○○均
    有授權其辦理被繼承人郭OO留之系爭建物繼承之理。足見上
    開遺產分割協議書之製作，證人乙○○實未獲得丁○○、戊○○之
    授權辦理被繼承人郭OO之遺產繼承登記事宜，本件尚難發生
    遺產分割之效力。
　㈤從被繼承人郭OO之遺產稅繳清證明書可見被繼承人郭OO
    遺有現金1,837,000元，庚○○雖主張「已不復記憶從何而
    來」云云，惟查該鉅額現金攸關各繼承人權益，庚○○豈可
    能「不復記憶究從何而來」？其主張顯有違常情。又庚○○
    主張兩造於辦理遺產分割登記前，均已知悉被繼承人郭OO
    遺產範圍，既已就除現金以外部分協議分配，豈有獨漏現金
    未進行分配，合理推知現金部分業已經兩造合意分配完成，
    抑或充作喪葬費用等合理必要之支出云云，純屬臆測之詞，
    庚○○自應舉證以實其說。又上開現金係庚○○委託訴外人OOO
    申報被繼承人郭OO遺產稅時，遭國稅局承辦人員發現後始補
    列入遺產稅申報書中，足見庚○○當時已知該筆現金之存在，
    但是前並未告知丁○○、戊○○等人，上開遺產分割協議確有隱
    匿不實之違法情事。再庚○○雖辯稱研判應係兩造合意授權其
    支領用已繳納遺產稅2,061,243元，當不列入遺產分割協議
    書之內再進行分配云云。惟查該筆現金與遺產稅之金額明顯
    不同，且被告庚○○係於申報遺產稅時始被發現漏報該筆現金
    ，也因此增加不少遺產稅，其又如何未卜先知應繳納多少遺
    產稅？遑論曾就應繳納多少遺產稅與丁○○、戊○○等人協議，
    是庚○○上開所辯研判之語，純屬臨訟虛構，而非事實。
  ㈥系爭建物實為被繼承人郭OO出資興建，但否認被繼承人郭OO
    於生前就有將系爭建物分配給丙○○，司法實務通說亦認房屋
    稅籍資料納稅義務人之記載無從證明丙○○為系爭建物之所有
    權人。丙○○僅以其係系爭建物之房屋納稅義務人，即謂有該
    建物之所有權（事實上處分權）云云，顯與法不合，亦屬無
    據。足證系爭建物確實為被繼承人郭OO之遺產，全體繼承人
    亦確實未就系爭建物納入全部之遺產分割協議中。上開遺產
    分割協議已有違最高法院104年度台上字第1077號民事判決
    就遺產分割所揭示之法律見解，而屬無效，且更可加證庚○○
    辦理上開遺產分割協議時，確實有將部分遺產隱匿且矇騙戊○○、丁○○，並逾越授權範圍，未將系爭建物列入分割，及將
    系爭OOO地號土地逕為分割為其等2人所有，據此所為分割遺
    產協議顯然違法無效。原告訴請重新分割，確實有據。退言
    之，縱認丙○○所辯系爭建物為被繼承人郭OO在生前就已分配
    予伊云云屬實，亦應依民法第1173條規定，於事後遺產分割
    時進行歸扣，卻未見其如此為之，反而隱匿上情，仍企圖於
    事後分割遺產時分得與其他繼承人相同價值之遺產，更是不
    公。
　㈦另庚○○雖辯稱系爭建物亦是由全體繼承人協議由庚○○與丙○○
    共同平均繼承云云，然由上開遺產分割遺產協議書可知，其
    中不動產部分尚有系爭建物坐落在系爭OOO地號土地（應有
    部分1/2）由庚○○、丙○○各分得1/4之記載，但此部分並未與
    丁○○、戊○○協議，亦未獲丁○○、戊○○授權，衡情系爭建物亦
    應比照辦理，卻未見當時負責處理之庚○○如此為之，究其原
    因，絕非庚○○、丙○○所辯全體繼承人已有協議云云，而應是
    系爭建物係以丙○○之名義為房屋納稅義務人，致形式上未列
    入被繼承人郭OO之遺產中，渠等企圖藉此向戊○○、丁○○隱匿
    系爭建物屬於被繼承人郭以成之遺產，又各有心機，才會刻
    意不記載，卻也因此導致事後渠等無法就此達成分割協議，
    經庚○○提起107年度家繼訴字第32號分割遺產訴訟，才東窗
    事發。
　㈧丁○○、戊○○決意捍衛自己繼承權益，爰依民法第767條第1項
    、第821條、第828條第2項等規定，為全體公同共有人之利
    益，主張系爭214地號土地原屬被繼承人郭OO之1/2應有部分
    ，於99年12月16日以分割繼承為原因，移轉予庚○○、丙○○所
    辦理之相關登記，應屬無效，並應予以塗銷，及回復為被繼
    承人郭OO所有或其全體繼承人公同共有之狀態，並訴請重新
    分割被繼承人郭OO如附表所示之遺產。就被繼承人郭OO全部
    遺產請求分割方案如下：
　1.就被繼承人郭OO所遺坐落系爭OOO地號土地1/2部分，請求按
    各繼承人應繼分平均分割，並將原屬繼承人己○○繼承之1/6
    部分，由其他繼承人分均繼承，即丁○○、戊○○、庚○○、丙○○
    、甲○○○5人分別共有，登記之應有部分為各1/10。
  2.就被繼承人郭OO所遺之系爭建物（坐落系爭OOO地號土地號
    ），由丁○○、戊○○、庚○○、丙○○、甲○○○5人分別共有，登記
    之應有部分為各1/5。
  3.就被繼承人郭OO所遺於臺北市○○區○○段○○段00○00○0地號土
    地、OO段四小段OOO、OOO、OOO地號土地，當初因庚○○為取
    信丁○○、戊○○會公允處理遺產相關事宜，故將上開5筆土地
    平均分配除己○○以外之其他五位繼承人分別共有（每人應有
    部分各1/120）。惟在丙○○之主導下，業已出售給不知情之
    第三人，無法恢復原狀，且相關土地買賣契約書均由丙○○保
    有，戊○○、丁○○當時信賴丙○○，就其當初告知每人可分得之
    價金應扣除若干費用等情，均因事隔已久而不復記憶。因此
    為避免分割方案趨於複雜，上開5筆土地仍維持原分割結果
    ，即丁○○、戊○○、庚○○、丙○○、甲○○○5人分別共有，應有部
    分各1/120，不再另提分割方案。
  4.就被繼承人郭OO所遺富邦銀行存款1,275元、華南銀行存款1
    ,455元、中國鋼鐵股份有限公司16,387股價值489,971元、
    三越紡織工業股份有限公司15,000股價值119,850元與現金
    部分1,837,000元，合計2,449,551元（計算式：1,275+1,45
    5+489,971+119,850+1,837,000＝2,449,551），因庚○○爭執
    其有代墊喪葬費1,110,000元及遺產稅1,837,000元，合計2,
    947,000元，且從庚○○前所製作之不實遺產分割協議書內容
    可知，其中富邦銀行存款1,275元、華南銀行存款1,455元、
    三越紡織工業股份有限公司15,000股（鑑定價額119,850元
    ）、現金1,837,000元，均已由被告庚○○取得，另中國鋼鐵
    股份有限公司16,387股（鑑定價額489,971元）已由丙○○取
    得，經抵扣庚○○代墊之喪葬費、遺產稅，由丁○○、戊○○、甲○○○3人各補償被告庚○○99,490元（計算式2,947,000-2,449,
    551＝497,449；497,449÷5=99,490），丙○○補償庚○○589,461
    元（計算式489,971+99,490=589,461），當屬公平合理。
　㈨戊○○、丁○○對於鼎諭不動產估價師事務所就上開不動產所為
    之不動產估價報告並無意見，然針對庚○○所提出之本訴，如
    本院認為系爭建物為被繼承人郭OO之遺產，而得裁判分割，
    則戊○○、丁○○主張系爭建物應分割由丁○○、戊○○、庚○○、丙○○、甲○○○每人各以1/5之比例分別共有。若本院認系爭建物
    宜分割歸一人取得，並由該人補償價金予其他繼承人，則戊○○、丁○○主張應以變價分割方式由價高者取得，蓋丁○○、戊○○對於系爭建物均有意願取得。變價分割所得價金則由丁○○
    、戊○○、庚○○、丙○○、甲○○○各取得1/5。又被繼承人郭OO之
    遺產確實有如附表所示尚未分割，庚○○僅就公同共有遺產中
    之系爭建物請求分割，於法未合，業如前述，是本訴部分答
    辯聲明：1.原告之訴駁回。2.訴訟費用由原告負擔。
  ㈩庚○○、丙○○於99年間未經全體繼承人同意，即以不實之遺產
    分割協議書，擅自將系爭OOO地號土地分配給渠等所有（應
    有部分各1/4），排除其他繼承人之權利。惟上開分割遺產
    之不動產登記行為，顯屬違法無效，應予塗銷，回復為被繼
    承人郭OO所有，並由繼承人等繼承取得為公同共有。丁○○、
    戊○○並得就附表所示之遺產訴請重新分割。又己○○已於109
    年8月8日去世，已生情事變更，惟己○○除本件被繼承人郭OO
    之部分外，無其他遺產，復無遺囑指示就其遺產應如何分割
    ，是己○○之上開遺產依法由丁○○、戊○○、庚○○、丙○○、甲○○○5人所繼承，每人應繼分各1/5，當可納入被繼承人郭OO之
    遺產中一併辦理分割。是反請求訴訟部分聲明：1.庚○○、丙○○應將被繼承人郭OO所遺如附表所示系爭OOO地號、權利範
    圍1/2土地，經彰化縣彰化地政事務所99年彰資字第174860
    號收件，登記日期99年12月16日、登記原因分割繼承之所有
    權移轉登記予以塗銷，回復登記為郭OO所有。2.被繼承人郭
    OO所遺如附表所示之遺產，應分割如附表分割方法欄所示。
    3.訴訟費用由兩造依遺產分割比例負擔。
三、被告丙○○、己○○、甲○○○答辯則以：
  ㈠被繼承人郭OO生前即早有開始做財產分配之動作，因此早先
    將門牌地址「彰化市○○路000號之房屋」(價值高於本件系爭
    建物，後經庚○○出售)分配予庚○○，並將價值較低之系爭建
    物分配予丙○○，即庚○○、丙○○均有受贈不動產，兩造均理對
    此知之甚詳，何以郭以成死亡且事隔多年後，直至106間才
    自庚○○起開始爭執，甚至否認此事實存在，丙○○、己○○深感
    遺憾。又系爭建物係被繼承人郭OO與配偶己○○為預防萬一，
    雖將之贈與丙○○，但仍保留土地所有權部分以確保自己權益
    ，此亦符合一般社會常情，怎可以此認定被繼承人郭OO與丙○○有借名關係存在？遑論事實上己○○事後亦因擔心爭議，而
    在系爭建物出現爭議後（即本院105年度重訴字第161號第一
    審訴訟期間），隨即將自己土地權利範圍移轉予丙○○，此亦
    可證丙○○主張均有所本。
　㈡被繼承人郭OO早於98年10月2日死亡，兩造均為其合法繼承人
    ，相關繼承登記事務全體繼承人均係交由庚○○辦理，此由相
    關登記文件中均有甲○○○委託庚○○辦理之授權文件可參（該
    授權書更曾經中華民國駐紐約臺北經濟文化辦事處驗證）。
    有關繼承手續更均早已辦竣，如系爭建物為被繼承人郭OO之
    遺產，焉有可能多年來均無人爭執？尤其丁○○、戊○○不在辦
    理繼承登記時主張，反係在庚○○提出系爭建物為遺產並進行
    訴訟時方提出此主張，已有可疑。又觀諸被繼承人郭OO之遺
    產稅繳清證明書、兩造間遺產分割協議書所載，顯然兩造之
    共識，即係系爭建物坐落之土地屬遺產，但系爭建物自始至
    終均未包含在被繼承人郭OO之遺產範圍內。再庚○○主張系爭
    建物為被繼承人郭OO借名登記於丙○○名下，依最高法院100
    年度臺上字第1972號、102年度臺上字第1833號判決意旨，
    應先就此負舉證之責。尤其依系爭建物之稅籍資料所示，自
    61年迄今，納稅義務人自始至終均為丙○○，若非丙○○為系爭
    建物單獨所有權人，怎會如此？
　㈢系爭建物稅籍資料早自「61年」起即登記為被告丙○○所有，
    長達近半世紀以來均未曾變更，庚○○與其他繼承人卻根本無
    法說明為何如此。過去系爭建物多為郭以成、己○○使用（現
    由丙○○、己○○使用），衡情丁○○、戊○○怎麼可能不知道該處
    為郭OO之財產？被繼承人郭OO名下有何財產，子女焉可能全
    然不知？況丁○○、原告戊○○均具合法繼承人身分，自可任意
    查調被繼承人郭OO名下有何財產，丁○○、戊○○更坦承知道被
    繼承人郭OO名下有臺北市OO區OO段5筆土地之存在，但其等
    卻於被繼承人郭OO死亡且遺產分割完竣多年後，方主張根本
    不知有其他財產，此亦顯違常理。又觀諸被繼承人郭以成名
    下財產內容，丁○○、原告戊○○主張早知道之臺北市OO區OO段
    5筆土地之價值合計均未達系爭OOO地號土地，顯然丁○○、原
    告戊○○係過去本同意分割，但多年後因感分割方式對其等不
    利，方改口後悔。再丁○○、戊○○均坦承有交付渠等印鑑章及
    印鑑證明予庚○○，若非為辦理遺產分割，渠等怎可能在不明
    情況下，即任意將重要之印鑑章及印鑑證明交付庚○○？顯然
    丁○○、戊○○係欲讓庚○○辦理郭以成遺產登記事務，現丁○○、
    戊○○主張對相關遺產登記內容一無所知云云，已有違常理。
    而丁○○、戊○○既有同意授權庚○○辦理遺產分割事宜，焉有可
    能對分割內容全然不知？甚至多年來均無任何意見？益徵渠
    等早知系爭建物根本非屬被繼承人郭OO之遺產。另被繼承人
    郭OO所遺之銀行存款、股票與現金之部分，丁○○、戊○○均為
    一般通常知識之人，且被繼承人郭OO死亡時，丁○○為65歲(3
    3年4月29日生)，戊○○為56歲(42年6月6日生)，均早已出社
    會多年，焉有可能不知一般被繼承人之遺產，均理應會包含
    有銀行存款與現金等財產？另丁○○、戊○○主張不知被繼承人
    郭OO之遺產包含股票，但被繼承人郭以成之股票遺產之一為
    三五紡織股份有限公司之股票，戊○○自己擔任該公司之董事
    ，丁○○則擔任該公司之監察人，有經濟部商業司商工登記公
    示資料查詢服務在卷可稽，在其等分別擔任該公司之高層主
    管人員下，衡情怎會不知道被繼承人郭OO之遺產包含其生前
    持有該公司之相關股票？此亦可見丁○○、戊○○之主張係臨訟
    杜撰，方漏洞百出。準此，丁○○、戊○○主張不知被繼承人郭
    OO遺產包含銀行存款、股票與現金云云，顯均非事實。
　㈣丙○○前雖曾旅居美國，並將系爭建物委託庚○○代管，相關事
    務由庚○○處理，系爭建物之房屋稅於100年之前均由庚○○給
    付，庚○○怎可能對系爭建物登記丙○○為納稅義務人均不知情
    ？怎會多年來卻又願意協助代丙○○繳納系爭建物之房屋稅？
    此豈不匪夷所思？又丙○○於100年間返臺後即取回系爭建物
    不讓庚○○使用，庚○○於提起本院105年重訴字第161號分割共
    有物事件時，即未將系爭建物列入分割，亦無另針對系爭建
    物提告，甚曾具狀陳報主張系爭建物之所有權人應依納稅義
    務人認定。但庚○○發覺系爭建物納稅義務人早於61年間僅登
    記為丙○○後，方在提告半年後改口稱系爭建物為被繼承人郭
    OO之遺產，家族協議庚○○與丙○○共同繼承。再庚○○與丙○○前
    曾發生肢體衝突，庚○○之妻女更因此遭判處有罪，該刑案中
    除認定系爭建物為丙○○所有，庚○○一家亦未曾對系爭建物所
    有權有任何主張。另丁○○、戊○○明知庚○○、丙○○間多有訴訟
    ，甚除甲○○○外均有與庚○○訴訟等情（丁○○、戊○○之配偶黏O
    O等均曾早於101年起即因他案與庚○○訴訟），但多年來亦從
    未有對系爭建物事實上處分權為丙○○所有有任何爭執，但渠
    等遲至106年間才又改如本件主張，益徵渠等主張均為臨訟
    杜撰之詞。綜上，系爭建物非屬被繼承人郭OO之遺產，本件
    庚○○請求分割自無理由。
  ㈤庚○○主張系爭建物為遺產，且為全體繼承人同意由庚○○及丙○○平均繼承，並表示系爭建物既坐落於系爭土地上，全體繼
    承人自無可能僅協議系爭土地由庚○○及丙○○共同取得，而未
    及於系爭建物」云云，然事實上系爭建物所附隨之土地本為
    己○○及被繼承人郭以成共同持有各2分之1，而非全為被繼承
    人郭OO所有，如依庚○○主張應依土地權利範圍認定，則系爭
    建物理應係由庚○○、丙○○各取得4分之1，己○○取得2分之1，
    何以庚○○卻主張其應取得系爭建物2分之1？此已有重大矛盾
    ，是庚○○主張系爭建物屬被繼承人郭OO之遺產云云，顯不足
    採。
　㈥縱認系爭建物為被繼承人郭OO之遺產，依庚○○之訴之聲明所
    載，本件遺產分割標的之內容僅為系爭建物，然繼承人郭OO
    有其他諸多遺產，甚均已經分配完畢且辦妥繼承登記，故庚○○僅針對系爭建物主張遺產分割，參照最高法院97年度台上
    字第103號判決，自已於法未合，而應駁回庚○○之訴。又兩
    造既早已就被繼承人郭OO之遺產完成分配，自無許庚○○多年
    後再度主張遺產分割之理，遑論本件分割標的即系爭建物並
    非被繼承人郭OO之遺產。再己○○、丙○○、甲○○○對於鼎諭不
    動產估價師事務所就上開不動產所為之不動產估價報告並無
    意見，然針對庚○○所提出之本訴，如本院認為系爭建物為被
    繼承人郭以成之遺產，而得裁判分割，則己○○、丙○○、甲○○○主張系爭建物分割歸丙○○一人取得，並依上開估價報告補
    償價金予其他繼承人，蓋系爭建物目前是由丙○○使用，且丙○○持有系爭建物所坐落之系爭OOO地號土地3/4之權利範圍。
  ㈦被繼承人郭OO相關登記事務均係由庚○○辦理，對於有關內容
    理應知之甚詳，且可輕易查得相關資料，但庚○○就被繼承人
    郭OO所留1,837,000元現金遺產部分，卻主張「已不復記憶
    就從何而來」，此已顯違常理。庚○○一方面主張此部分遺產
    未經分配，一方面卻又主張此現金已經兩造合意分配完成，
    或係充作喪葬費用等，庚○○就此部分主張顯有前後矛盾，而
    應有其具體說明之必要。
　㈧丁○○、戊○○主張丙○○持有被繼承人郭OO所遺臺北市OO區土地
    之相關契約云云，但斯時出售時該土地早已分割為每人各自
    分別共有(即如遺產分割協議內容登記)，而係由各人自行與
    買方洽談、辦理出售事宜及取款，故丙○○根本不可能持有其
    他人之買賣資料。又丙○○、甲○○○理應持有自己部分之買賣
    資料，但因年代久遠，經查找後確認已無相關資料。再觀諸
    丁○○、戊○○主張該買賣事宜「係由丙○○主導」，顯然亦係坦
    承本件兩造間早就被繼承人郭OO之遺產達成分割協議，否則
    怎可能可將上開土地辦理為分別共有並出售？遑論出售土地
    之價金亦係渠等在多年前即已取得？尤其，丁○○、戊○○既已
    同意交由庚○○辦理繼承登記而交付諸如印鑑證明、印鑑章等
    重要資料，顯然已屬有概括授權庚○○辦理相關事務之意，且
    渠等早於99年12月間取得分配之遺產，更將取得財產出售，
    現於多年後空言指稱不知尚有其他遺產云云，顯有違常理！
    退步言，縱丁○○、戊○○係遭庚○○欺騙而不知郭以成遺產範圍
    云云，但相關繼承事務既均係由庚○○為之，縱真有何問題，
    亦應為丁○○、戊○○與庚○○間糾紛，丁○○、戊○○自應另依法向
    庚○○行使權利，而與丙○○、己○○、甲○○○無關。　
　㈨綜合上述，兩造既早就被繼承人郭以成之遺產完成分配，自
    無許丁○○、戊○○多年後再度主張遺產分割之理，並就本訴為
    答辯聲明：1.原告之訴駁回。2.訴訟費用由原告負擔。
    3.被告願供擔保，請准免為假執行；就反請求訴訟為答辯聲
      明：1.反請求原告之訴駁回。2.反請求訴訟費用由反請求
      原告負擔。　　　
四、本院得心證之理由：
　㈠按遺產繼承人，除配偶外，依下列順序定之：一、直系血親
    卑親屬。二、父母。三、兄弟姊妹。四、祖父母；同一順序
    之繼承人有數人時，按人數平均繼承；配偶有相互繼承遺產
    之權，其與第1138條所定第一順序之繼承人同為繼承時，其
    應繼分與他繼承人平均，民法第1138條、第1141條及第1144
    條第1款分別定有明文。庚○○主張被繼承人郭OO於98年10月2
    日死亡，其繼承人有其妻己○○、長女甲○○○、次女丁○○、三
    女戊○○、長男庚○○、次男丙○○，嗣己○○於109年8月8日死亡
    等情，為丙○○、甲○○○、丁○○、戊○○所不爭執，並有相關戶
    籍資料、繼承系統表在卷可稽，堪信為真。又被繼承人郭OO
    死亡後遺有如附表編號1、3至8所示之遺產等情，為兩造所
    不爭執，復有相關土地登記謄本、地籍異動索引、財政部中
    區國稅局遺產稅繳清證明書等件影本附卷可稽，亦堪認定。
　㈡本訴部分：
    庚○○主張系爭建物原係被繼承人郭OO所出資興建，僅於61年
    間將稅籍資料借名登記在丙○○名下，故系爭建物為被繼承人
    郭OO所有，而訴請裁判分割，惟為丙○○、己○○及甲○○○所爭
    執，並以前詞置辯。故本訴之爭點在系爭建物是否為被繼承
    人郭OO之遺產？經查：
　1.按稱「借名登記」者，謂當事人約定一方將自己之財產以他
    方名義登記，而仍由自己管理、使用、處分，他方允就該財
    產為出名登記之契約，倘其內容不違反強制禁止規定或公序
    良俗者，固應賦予無名契約之法律上效力，並類推適用民法
    委任之相關規定，於其內部間仍應承認借名人為真正所有權
    人（最高法院99年度台上字第990、2448號判決參照）。又
    按當事人主張有利於於己之事實者，就其事實有舉證之責任
     ，民事訴訟法第277條前段定有明文；主張法律關係存在之
    當事人，應就該法律關係發生所須具備之特別要件，負舉證
    之責任。查庚○○主張系爭建物係被繼承人郭OO出資興建，惟
    借名登記在丙○○名下等有利於己之事實，為丙○○所否認，依
    前開說明，庚○○就借名登記法律關係發生所須具備之特別要
    件（例如雙方間之合意）等事實，應負舉證之責任。
　2.庚○○主張系爭建物係被繼承人郭OO出資興建，並自61年起課
    徵房屋稅，原始納稅義務人為丙○○，迄今並未變更乙節，為
    丙○○、己○○、甲○○○、丁○○、戊○○所不爭執，並有彰化縣地
    方稅務局107年11月28日函覆之系爭房屋稅籍登記表附卷可
    稽，可見被繼承人郭OO出資興建系爭建物後，即申請原始稅
    籍號碼而登記為丙○○名義。又庚○○就上開借名登記法律關係
    並未提出任何積極證據以實其說，空言主張自難憑信。而按
    在交易習慣上，就未辦保存登記之房屋通常係以房屋稅籍變
    更為完成產權過戶之表徵。復按父母購買不動產或建造房屋
    直接登記於子女名下或以子女名義為納稅義務人，原因有很
    多，可能父母本身不具特定身分而無法登記為所有人名義（
    如之前農地登記，未具自耕農身分）或為避債、課稅等因而
    為借名登記，亦可能為贈與等原因。再依我國民情，父母在
    建造房屋或購買不動產贈與子女或登記子女名義為納稅義務
    人，仍常有替子女繳納稅捐或仍由父母掌理該不動產者。本
    件被繼承人郭以成出資興建系爭建物，而於61年間原始登記
    丙○○為納稅義務人，迄其於98年10月2日死亡，長達37年之
    期間均未變更登記他人為納稅義務人，且系爭建物並無依法
    不能由被繼承人郭以成登記為納稅義務人之情形，且被繼承
    人郭以成另有登記如附表編號1、3所示多筆土地財產，亦未
    有借名登記之情形，可見其亦無因避債或避課稅而須借名登
    記丙○○為納稅義務人之情形，且其係以子女名義登記亦與我
    國民情相符。再郭以成死亡後迄今，系爭建物長期由丙○○與
    母親己○○使用，是丙○○主張系爭建物係被繼承人郭OO於生前
    建造初始即贈與丙○○乙節應屬可採。從而，系爭建物自不應
    列入被繼承人郭OO之遺產予以分配。庚○○主張系爭建物為被
    繼承人郭OO之遺產，而訴請就系爭建物裁判分割，為無理由
    ，應予駁回。又本訴既經駁回，其假執行之聲請亦失所附麗
    ，應併予駁回。
　㈢反請求訴訟部分：
　1.庚○○主張其於99年12月10日，委託地政士乙○○製作遺產分割
    協議書，並持該分割協議書、兩造印鑑證明等相關資料向彰
    化縣彰化地政事務所申請將如附表編號1、3所示土地6筆，
    以分割繼承原因，附表編號1所示土地5筆歸由其與丙○○、甲○○○、丁○○、戊○○以每人1/5比例保持分別共有；附表編號3
    所示土地歸由其與丙○○以每人1/2比例保持分別共有；附表
    一編號4、5、7所示存款、股票歸由庚○○取得；附表一編號6
    所示股票歸由丙○○取得等情，為丁○○、戊○○、丙○○、己○○、
    甲○○○所不爭執，並有彰化縣彰化地政事務所函送之土地登
    記申請書、遺產分割協議書、臺灣省彰化縣彰化市戶政事務
    所印鑑證明（己○○、丙○○、庚○○）、臺灣省南投○○○○○○○○○
    印鑑證明（丁○○）、臺北○○○○○○○○○印鑑證明（戊○○）、戶
    籍謄本、舊戶籍登記簿資料、甲○○○授權書（經中華民國駐
    紐約台北經濟文化辦事處認證）、彰化縣地方稅務局99年12
    月印花大額憑證應納稅額繳款書、切結書、財政部中區國稅
    局遺產稅繳清證明書（金額2,061,243元，由庚○○繳納）等
    件在卷可稽，堪以認定。又庚○○主張上開臺灣省南投○○○○○○○○○印鑑證明（丁○○）、臺北○○○○○○○○○印鑑證明（戊○○），
    係丁○○、戊○○交付庚○○持有；丁○○、戊○○有交付其等之印鑑
    章予庚○○保管，上開遺產分割協議書上丁○○、戊○○二人之印
    文，係由上開印鑑章所蓋用乙節，為丁○○、戊○○所不爭執，
    亦堪認定。
　2.丁○○、戊○○固主張渠等僅授權庚○○辦理附表編號1所示5筆土
    地之繼承登記，並未授權庚○○辦理上開遺產分割協議內容，
    上開遺產分割協議未經渠等同意而簽訂，應屬無效云云，惟
    為庚○○、丙○○、己○○、甲○○○所否認，經查：
　　⑴按當事人主張有利於己之事實者，就其事實有舉證之責任
      ，民事訴訟法第277條前段定有明文；民事訴訟如係由原
      告主張權利者，應先由原告負舉證之責，若原告先不能舉
      證，以證實自己主張之事實為真實，則被告就其抗辯事實
      即令不能舉證，或其所舉證據尚有疵累，亦應駁回原告之
      請求(參照最高法院17年上字第917號判決意旨）。復按
      私文書經本人或其代理人簽名、蓋章或按指印或有法院或
      公證人之認證者，推定為真正，民事訴訟法第358條第1項
      定有明文。又當事人已承認私文書上之印文為真正，僅否
      認係其本人或代理人所蓋時，依舉證責任分配原則，應由
      為此爭執之當事人負舉證責任。本件丁○○、戊○○對上
　　　開遺產分割協議書上之「丁○○」、「戊○○」之印文為真正
      乙節，並不否認，是該協議書自應推定為真正。丁○○、戊○○就其等交付印鑑章及印鑑證明予庚○○，僅係為辦理土地
      「繼承登記」，並未授與代理權予庚○○辦理遺產分割登記
      ，上開遺產分割協議書上丁○○、戊○○二人之印文，係遭庚○○所盜蓋，上開遺產分割協議書並非真正，依舉證責任分
      配之法則，應由其等就此爭執事項負舉證責任（參照最高
      法院104年度台上字第2315號判決發意回旨）。次按依土
      地法第73條第1、2項及土地登記規則第120條規定，辦理
      繼承登記只需繼承人其中一人或數人為申請公同共有之登
      記即可，實無需丁○○、戊○○之印鑑及印鑑證明，是丁○○、
      戊○○所辯其交付目的僅為辦理繼承登記，而非辦理遺產分
      割登記云云，已有違社會通念及上開土地法及土地登記規
      則之規定，則丁○○、戊○○自應就主張「交付印鑑章及印鑑
      證明之目的僅為辦理繼承登記」之積極事實，負舉證責任
      。
 　 ⑵證人即地政士乙○○於本院審理時證稱：當初是庚○○請他們
      公司的施經理或蔡經理拿繼承人事先協議好的東西，到我
      辦公室說要辦繼承登記，繼承分割方式是由庚○○他們兄弟
      姐妹協議好，遺產分割協議書是我辦公室的林小姐製作的
      ，製作好有請施經理或蔡經理帶回去做確認，再把我們要
      的印鑑章及印鑑證明帶過來，由我們蓋章，我本人並未與
      丁○○、戊○○洽詢，施經理或蔡經理有拿所有繼承人的印鑑
      章及印鑑證明來，我的專業告訴我，印鑑證明及印鑑章是
      個非常重要的財產證件，不會隨便拿給不相干的人，拿到
      印鑑證明、印鑑章就是一種授權的確認，這就是代表繼承
      人他們同意蓋遺產分割協議書這份文件等語，
　　　可見印鑑章、印鑑證明屬個人重要物品，為辦理不動產移
      轉、分割及設定負擔之重要文件，一般智識成熟之人，均
      謹慎私密保管，如非係欲與對方辦理不動產移轉、分割或
      設定負擔之用而交付，難有隨意取得之可能。又丁○○、戊○○迄今就「交付印鑑章及印鑑證明之目的僅為辦理繼承登
      記」、「上開遺產分割協議書上丁○○、戊○○二人之印文，
      係遭庚○○所盜蓋」等積極事實，並未舉證以實其說。再丙○○主張丁○○、戊○○因遺產分割，各取得附表編號1所示5筆
      土地之1/5後，已將該等土地出賣予他人等情，為丁○○、
      戊○○所未否認，則丁○○、戊○○若未取得該5筆土地遺產分
      割登記後之個人所有權狀，如何將該5筆土地出賣予他人
      ？顯見丁○○、戊○○對於被繼承人郭以成所遺之遺產有辦理
      遺產分割登記乙情，不可能毫無所悉。參以丁○○、戊○○分
      別為三五紡織股份有限公司之董事、監察人，有經濟部商
      業司商工登記公示資料查詢服務在卷可稽，渠等均為智識
      相當成熟之人，豈有可能對於被繼承人郭以成所遺之附表
      編號7所示之三五紡織股份有限公司股票毫不知情，其等
      辯稱不知道被繼承人郭以成有附表一編號1所示5筆土地以
      外之財產（即附表一編號3至8所示）云云，顯非真實。是
      丁○○、戊○○應知悉被繼承人郭OO有附表一編號1、3至8所
      示之遺產，其等將印鑑證明及印鑑章交付庚○○，理應係為
      辦理被繼承人郭OO之遺產分割登記，上開遺產分割協議書
      顯為真正而有效。
　  ⑶次按關於遺產管理、分割及執行遺囑之費用，由遺產中支
      付之，民法第1150條前段定有明文；而該條所謂之「遺產
      管理之費用」，乃屬繼承開始之費用，該費用具有共益之
      性質，不僅於共同繼承人間有利，對繼承債權人、受遺贈
      人、遺產酌給請求人及其他利害關係人，胥蒙其利，當以
      由遺產負擔為公平，此為該條本文之所由設。是以，凡為
      遺產保存上所必要不可欠缺之一切費用均屬之，諸如事實
      上之保管費用、繳納稅捐、罰金罰鍰、訴訟費用、清算費
      用等是（最高法院99年度臺上字第408號民事裁判意旨參
      照）。庚○○主張其有代繳被繼承人郭OO遺產稅2,061,243
      元乙節，為丁○○、戊○○、丙○○、己○○、甲○○○所不爭執，
      並有財政部中區國稅局遺產稅繳清證明書在卷可稽，堪信
      屬實。又上開費用為被繼承人郭OO之遺產辦理土地分割登
      記前，依法應繳納之稅捐，核屬關於遺產管理之必要費用
      ，揆諸前揭規定，應自遺產中支付。故此部分費用，應由
      被繼承人郭OO遺有附表編號8所示之現金1,837,000元扣還
      予庚○○，自無從列入被繼承人郭OO之遺產範圍，附此敘明
      。　　　
　　⑷從而，被繼承人郭OO所遺如附表編號1、3至7所示財產，既
      經全體繼承人以遺產分割協議分配完畢，戊○○、丁○○提起
      反請求訴訟請求判決如其訴之聲明第1至3項所示，即屬無
      理由，均應予駁回。
五、本件事證已臻明確，兩造其餘主張陳述及攻擊防禦方法，經
    本院審酌後，認均不影響本件判決結果，爰不一一論述，併
    此敘明。
六、據上論結，本訴及反請求訴訟均為無理由，依家事事件法第
    51條，民事訴訟法第78條、第85條第1項，判決如主文。　
中　　華　　民　　國　　110 　年　　12　　月　　30　　日
               家事法庭  法　　　官 黃楹榆
以上正本係照原本作成。　　　　　　　　　 
如對本判決上訴，須於判決送達後20日之不變期間內，向本院提
出上訴狀（須附繕本）。如委任律師提起上訴者，應一併繳納上
訴審裁判費。　　　　　　　 
中　　華　　民　　國　　111 　年　　1　 月　     5　　日
                         書　記　官　洪年慶
　　　　　　　　　　　　 
附表：　　　　　　　　　
編號 項目 財產所在地或名稱 核定價額 (新台幣，元) 鑑定價額 (新台幣，元) 丁○○、戊○○主張之分割方案 1 土地 彰化縣○○市○○段000地號(權利範圍：1/2) 22,677,337 86,528,698 丁○○、戊○○、庚○○、丙○○、甲○○○5人分別共有，登記之應有部分各為1/10。 2 房屋 彰化縣○○市○○里○○路000號(權利範圍：全部) 467,600 840,775 丁○○、戊○○、庚○○、丙○○、甲○○○5人分別共有，登記之應有部分各為1/5。 3 土地 台北市○○區○○段○○段00○0000○○○段○○段000○000○000地號(權利範圍：1/24) 15,295,544 33,780,269 丁○○、戊○○、庚○○、丙○○、甲○○○5人分別共有，應有部分各為1/120。 4 存款 富邦銀行 1,275 1,275 合計2,449,551，用以抵繳庚○○代墊之喪葬費1,110,000元、遺產稅1,837,000元(合計2,947,000元)，尚欠497,449元(2,449,551-2,947,000)，其中編號4、5、7、8已由庚○○取得，編號6已由丙○○取得，故由丁○○、戊○○、甲○○○3人各補償庚○○99,490元(497,449÷5)，丙○○補償庚○○589,461元(489,971+99,490)。  5 存款 華南銀行 1,455 1,455  6 股票 中國鋼鐵股份有限公司16387股 489,971 489,971  7 股票 三越紡織工業股份有限公司15000股 119,850 119,850  8 現金 現金 1,837,000 1,837,000    合計 40,890,032 123,599,293    依法定應有部分每人各1/5分配價額 8,178,06.40 24,719,858.6